臺灣高等法院臺中分院民事判決　　　　　 94年度上易字第1號
上　訴　人　甲○○　住台北市○○區○段173巷3弄4號
訴訟代理人　楊承彬　律師
複　代理人　陳益盛　律師
送達代收人　丙○○　住台中市○○○路○段666號13樓之7
被　上訴人　乙○○　住台中市○區○○○路168號6樓之3
訴訟代理人　陳益軒　律師
複　代理人　黃柏霖　律師
上列當事人間請求清償借款事件，上訴人對於中華民國93年10月
7日臺灣臺中地方法院93年度訴字第1241號第一審判決提起上訴
，本院於94年5月25日言詞辯論終結，判決如下：
      主 　　 文
上訴駁回。
第二審訴訟費用由上訴人負擔。
      事實及理由
一、上訴人起訴主張：被上訴人於民國（下同）88年間以其欲資
    助訴外人即其子周世民在美國開設餐館為由，向伊借貸美金
    2萬元，伊乃分別於88年2月22日及同年3月8日，向萬通商業
    銀行股份有限公司分二次購買面額均為美金l,000元之空白
    旅行支票共計20張（下稱系爭旅行支票），於同年3月8日持
    往被上訴人之住處交給其收執，詎被上訴人事後竟遷居美國
    拖欠借款經年不還，伊屢次催討無果，經提出刑事詐欺告訴
    後，始知系爭旅行支票已全數遭訴外人周世民於美國兌現，
    雖周世民嗣曾出面表示其願承擔系爭債務之清償責任，但此
    應係第三人債務承擔問題，按伊於92年2月18日提出刑事告
    訴時，已為返還貸款之催告，爰依消費借貸之法律關係，先
    位聲明求為命被上訴人應給付伊美金2萬元，及自92年2月月
    18日起至清償日止之法定遲延利息之判決；又縱認兩造間並
    無借貸關係之合意，惟被上訴人無法律上原因收受系爭旅行
    支票而受有利益，致伊受有損害，伊亦得依不當得利之規定
    ，請求被上訴人返還，故備位聲明求為命被上訴人應給付伊
    美金2萬元，及自88年3月8日起至清償日止之法定遲延利息
    之判決，並均願供擔保請准宣告假執行。原審為上訴人敗訴
    之判決後，上訴人聲明不服，提起本件上訴，上訴聲明：(一)
    原判決廢棄。(二)被上訴人應給付上訴人美金2萬元，及自民
    國92年2月18日起至清償日止，按年利率百分之五計算之利
    息。併稱：伊曾多次借款予被上訴人，並基於兩造情誼，均
    未立有任何收據或為利息之約定，且伊與訴外人周世民平日
    既無聯絡接觸，亦非男女朋友關係，則在伊僅與被上訴人往
    來之情形下，應可證明系爭美金2萬元旅行支票確係伊基於
    借貸契約而交付予被上訴人，至證人康素娥既未在場親見系
    爭旅行支票之交付經過，自非適格之證人，其於原審所為之
    證述亦不足憑信；又系爭空白旅行支票等同於現金，於伊交
    付予被上訴人時，被上訴人即因取得該支票所有權而獲有相
    當於2萬美金之利益，雖被上訴人事後將支票交給訴外人周
    世民，要屬另一權利變動關係，不得謂被上訴人未獲利益等
    語。
二、被上訴人就上訴人曾於88年3月8日交付伊系爭旅行支票，且
    該支票已由訴外人周世民於美國兌領等情，並無爭執，然以
    ：上訴人與周世民為男女朋友關係，系爭旅行支票係上訴人
    投資周世民海外開設餐廳之用，而交由伊轉交予周世民，本
    件實為上訴人與周世民間之債權債務糾紛，與伊無涉，而上
    訴人所提刑事詐欺告訴，亦經臺灣臺中地方法院檢察署以92
    年度偵字第18708號為不起訴處分在案，是上訴人以兩造間
    有消費借貸關係為由，請求伊清償美金2萬元之借款及利息
    ，自屬無據;再者，系爭旅行支票係由訴外人周世民提領兌
    現，則獲有美金2萬元利益者亦係周世民，而非伊，從而上
    訴人依不當得利之規定，請求伊返還美金2萬元之利益及利
    息，於法亦有未合等語，資為抗辯。故聲明求為判決：駁回
    上訴。
三、當事人就其於訴訟程序所主張之事實，除經對造自認、或法
    院職務上已知之事實者外，為使法院確信其主張事實存在自
    應提出證據證明，此即民事訴訟法第二百七十七條第一項規
    定：「當事人主張有利於己之事實者，就其事實有舉證之責
    任」。負有舉證責任之一造，若未能證實自己主張之事實為
    真實，縱他造就其抗辯事實即令不能舉證，或其所舉證據尚
    有疵累，亦應受敗訴之判泱。最高法院著有十七年度上字第
    九一七號判例足責參照。又按消費借貸法律關係之戌立，須
    具備（1）借貸意思表示相互一致（2）交付借貸物等特別要
    件。是當事人主張有金錢借貸關係存在，除須證明有金錢之
    交付外，自須就雙方借貸意思表示互相一致，負舉證之責，
    若僅證明有金錢之交付而未證明借貸意思表示一致者，尚不
    能認為有金錢借貸關係存在。最高法院著有七十八年臺上字
    第一四○三號、八十一年臺上字第二三七二號判決意旨足資
    參照。本件上訴人主張其於八十八年三月八日曾將二萬元美
    金之旅行支票交付被上訴人，再交付訴外人即被上訴人之子
    周世民，嗣該旅行支票支票由周世民兌領等情，已據上訴人
    提出旅行支票影本，復為被上訴人所自認，自堪認上訴人上
    開主張為真正，惟被上訴人辯稱伊雖收受上訴人空白美金旅
    行支票，但係上訴人請求伊轉交周世民，否認兩造間有借貸
    之合意。揆諸前揭說明，本件既因被上訴人承認收受旅行支
    票自，使上訴人免除交付事實之證明，仍應由上訴人舉證證
    明兩造間有借貸之合意。蓋非謂有金錢之交付，即得推論二
    人間有借貸意思之合致、或當然為消費借貸關係。故本件仍
    須由上訴人先證明兩造間借貸之合意為真實後，被上訴人始
    就其抗辯事實負證明之責。
四、上訴人固提出支影本六紙，謂兩造平日借貸即無書面約定習
    慣，此亦社會常情云云。惟查：
   （1）本件上訴人主張借貸之標的係爭美金支票二萬元，其金
        額並非甚微，究係約定何時為還款期限？利息之支付？
        均未見上訴人陳明，雖兩造平日即有借貸，但依其所提
        出之支票六紙，面額分別為七萬五千元，五千元、二萬
        元八千元、二萬元、二萬三千元等，與本件金額相差甚
        遠，且上訴人亦一再否認與被上訴人之子周世民有深交
        ，自不能平白無償未定期鉅額借貸，即不能因而上開數
        萬元之無息借貸，而認本件亦無清償時間、利息約定。
        況本件因涉匯率因素，影響借貸雙方權益，亦無不慎予
        約明之理。上訴人就借貸期限、利息、清償方式均未敘
        明，是否確為借貸已非無疑。再者，上訴人所提出之電
        子郵件中（見本院卷第六十二頁），上訴人稱「支票收
        到了多了一千元，當時沒有說到有利息這事我想應該把
        一千元退回」，苟被上訴人尚積欠上訴人借款未還，上
        訴人未將應被上訴人溢付之一千元予以抵銷債務，顯與
        常情不符。另上訴人於該電子郵件中另稱「我是在88年
        3月8日把那支票親自拿去民生東路你們家交給張阿姨，
        ．．．還好張阿姨後來有說一定會幫我叫周世銘，．．
        ．周世銘說半年內還錢的事過了半了沒有下文．．．」
        。全文均未提及係被上訴人向其借貸，反稱係被上訴人
        幫其向周世民催討，益徵上訴人主張兩造間有借貸關係
        ，難認真正。
 　（2）再查，證人康素娥於原審證稱「我認識兩造，我先認識
   　　 被告（即被上訴人），因被告的母親是我先生的同鄉
     　 ，但是真正有交往是五、六年。我認識原告（即上訴人
        ）五、六年因為我到被告家玩，碰到原告在被告家走動
        ．．．．，我沒同時看過原告與周世民，事後九十一年
        間原告本人在電話中與我談過周世民的問題，．．．且
        談到錢的問題也談到投資的問題，有講到投資周世民在
        美國的餐廳，原告說有投資美金二萬元，原告找我講是
        希望透過我跟被告提，能否補償她一點，我告訴原告他
        們都是成年人就當作投資股票，輸掉算了，因為她是台
        北市天富投顧公司的分析師，原告談到他與周世民從小
        是同學，原告有告訴我稱他們有繼續保持聯絡，．．．
        原告告訴我美金二萬元是投資，我實際上沒有看到如何
        交付錢的經過。之前我們三方也一起吃過飯，聽過原告
        提起原告投資周世民在美國餐廳的事情，當時原告已經
        交錢了．．．」等語，核與被上訴人所辯上訴人請其代
        轉旅行支票給周世民等情相符。再參以訴外人周世民已
        親筆書函自認確係與上訴人有本件投資糾紛，上訴人於
        該電子郵件中亦稱周世民承諾還款及前款證人康素娥之
        證述上訴人向其抱怨投資失利等語以觀，更不足以證明
        本件二萬元美金支票係被上訴人與上訴人間之借貸。
　 （3）又上訴人雖曾向台灣台中地方法院檢察署提出九十二年
  　　　度偵字第一八七０七號告訴被上訴人詐欺案件乙情，惟
    　　經檢察官對被上訴人為不起訴處分，被上訴人於上開偵
    　  查中固自承有收受上訴人所購而交付之美金旅行支票二
        萬元，但自始陳稱上訴人當時是交給一個密封的信封袋
        要給伊子周世民，伊轉交給周世民，當初伊不知道裡面
        裝的是美金，到了美國交給伊子當面拆開，伊才知道是
        旅行支票等情，業據調閱該署九十二年度偵字第一八七
        ０七號偵查卷查證無誤；而被上訴人於上開刑事案件偵
        查中陳述何以收受該旅行支票，及收受時知否為旅行支
        票等節，核與被上訴人在本院審理所陳「．．．．，我
        不是因為手頭緊而向原告借兩萬美金，我當時不知道信
        裡頭有多少錢，因為信封住了，我先生後來知道有此信
        ，我當時不知道信裡頭有旅行支票，原告請我將信交給
        我兒子，我到美國以後，我兒子周世民打開信，我才知
        道裡頭有旅行支票，我入關時沒有陳報信裡頭有旅行支
        票，否則可能有逾帶金額的問題，．．．」等語，前後
        所述難謂有何重大矛盾之處。
   （4）綜上各情以觀，上訴人雖交付上開旅行支票給被上訴人
  　　　，既難憑以推論授受金錢之雙方當然成立消費借貸關係
    　　，原告迄未證明兩造間確有借貸意思表示相互一致者，
      　其主張兩造間有借貸關係存在，即無足採憑。從而，上
      　上訴人依消費借貸之法律關係，請求被上訴人給付上訴
        人原告美金二萬元，及自九十二年二月十八日起至清償
        日止，按年息百分之五計算之利息，為無理由。
五、就備位聲明部分，上訴人另以被上訴人既否認兩造間有借貸
    關係存在，則被上訴人無法律上原因而受領系爭美金旅行支
    票，即屬不當得利等語，亦為被上訴人所否認，辯稱：依法
    上訴人仍應先舉證證實被上訴人係「無法律上原因」而受領
    該款項，該旅行支票確係轉交給周世氏，並經周世民提領兌
    現，尚難謂被上訴人因此受有何利益等語；上訴人則稱：不
    當得利法律上要件雖包括「無法律上原因」，然其制度乃為
    調整當事人間不當之財產變動，為符合公平正義、恆平原則
    等法律最高之指導原則，為求個案之公平正義，在財產狀態
    失衡之二造間，倘未能證明其原因關係時，與其保障無端獲
    有利益之一方，不如將該利益回歸受損之一方，是有關不當
    得利中「無法律上原因」之要件，自應由受有利益之一方負
    舉證責任。且參酌消極確認之訴舉證責任之法則，上訴人主
    張權利自始不存在，其舉證責任固與積極確認之訴相反，依
    積極事實通常均較消極事實易於舉證之一般原則，應課予主
    張積極事實者負舉證責任，是本件應命被上訴人就其所抗辯
    之此等事實負舉證責任等語，並舉最高法院八十七午台上字
    第七三００號、九十一年台上字第一五五七號裁判為例。是
    本件即應探究不當得利請求權其中「無法律上原因」要件之
    舉證問題。
  （l）按於不當得利之無法律上原因要件而言，其條文結構，
       係將無法律上之原因列為效果發生之前提要件，其立法
       顯乃認為若無法律上原因而受利而不返還，與事理有違
       ，為控制財產利益變動之合理性，若確定為不具法律上
       原因之財產變動，即不其合理性，而無保護之必要。就
       現在權利有所得者，於變動原因合理性被推翻前，對於
       現在權利人之利益，應有照顧之必要，應認若消極事實
       於實體法條中係以權利發生要件呈現者，依一般舉證分
       配法則（規範理論），自應由主張該權利發生者負舉證
       責任。至上訴人雖以前揭情詞置辯。惟票據係無因証券
       ，其交付之基礎原因關係甚多，或為贈與、或為買賣或
       為確保當事人間已存在之法律關係，或為消滅已存在之
       法律關係，或僅為交付之使者，不能徒以有票款交付之
       事實，遽認被上訴人係無法律上之原因而受利益。被上
       訴人雖未積極以兩造間實質之法律關係抗辯，但上訴人
       主張以借貸關係請求返還款項遭敗訴判決之事由，因訴
       外人周世民之地位，仍不能排除其他可能之法律關係而
       令本院得到認上訴人請求之返還之系爭款項確為無法律
       上原因之要件做一相當證明之心證。
  （2）至上訴人雖以消極要件事實由主張者舉證甚為困難，如
  　　 由被上訴人就其所抗辯之代轉予訴外人周世民之事實舉
  　　 證，正與原審判決認定採信被上訴人主張之基礎相符。
       並舉最高法院八十七年度台上字第七三０號判判決及九
       十一年台上字第一五五七號判決為例等情。惟消極事實
       之舉證方法亦非決不可能，且規範要件本應由主張權利
       者負舉證責任，況不當得利請求權人，其將原由其掌控
       之財產資源，經其行為而造成主體變動，則消極事實舉
       證困難所生之危險歸於不當得利請求權人，亦無不合。
       至最高法院八十七午台上字第七三０號判決及九十一年
       度台上字第一五五七號判決並非判例，亦不得拘束本件
       判決。且該二案之情況與本件支票經周世民提示兌領之
       情況不同，自不得於本件比附附引。
　（3）本件兩造間無借貸關係已如前述，而被上訴人固自認其
  　 　於八十八年三月八日自上訴人處收受旅行支票美金二萬
       元，但該旅行支票確係轉交給周世民，並經周世民提領
       兌現，業據被上訴人提出周世民親筆信函一件，且為兩
       造所不爭執，尚難謂被上訴人因此受有何利益。雖上訴
       人辯稱，系爭旅行支票既交付被上訴人，則屬被上訴人
       實力支配，縱被上訴人另轉交予周世民，乃屬另一次權
       利變動，被上訴人自不能免除受有利益之事實云云。惟
       上訴人並未能證明被上訴人係以為已利益之目的而收受
       系爭旅行支票，必其為已之目的收受系爭旅行支票後有
       權利處分，其嗣後之轉交方係另一次權利之變動。上訴
       人既未能證明被上訴人為已之目的收受，則其前述所辯
       尚非足信為可取。
　（4）上訴人既無法舉證證明被上訴人因此受有利益，其主張
　　　 被上訴人收受美金二萬元之旅行支票即因此而受有利益
 　　　，並致其受有損害，乃無法律上之原因等情，即屬無據
       ，不足採憑。從而，上訴人依民法第一百七十九條不當
       得利之規定，備位請求被上訴人應給付予被上訴人美金
       二萬元，及自九十二年二月十八日起至清償日止，按年
       利率百分之五計算附加利息，為無理由。
六、綜上所述，本件上訴人先位請求主張兩造間就系爭二萬元美
    金之旅行支票有消費借貸關係，備位請求主張，其得依不當
    得利之法律關係向被上訴人請求等情，均不足採。其請求被
    上訴人給付美金二萬元及利息，為無理由，不應准許。其假
    執行之聲請亦失所附麗，應併予駁回。原審為上訴人敗訴之
    判決，及駁回其假執行之聲請，並無不合。上訴意旨指摘原
    判決不當，求予廢棄改判，為無理由，應予駁回。兩造其餘
    攻擊防禦方法，經審酌後，核與判決結果不生影響，爰不一
    一論述，併此敘明。
七、據上論結，本件上訴為無理由，依民事訴訟法第四百四十九
    條第一項、第七十八條，判決如主文。
中　　華　　民　　國　　94　　年　　6 　　月　　9 　　日
                  民事第六庭    審判長法　官  吳火川
                                      法　官  陳繼先
                                      法　官  吳惠郁
以上正本係照原本作成。
不得上訴。
                                      書記官　柯孟伶
中　　華　　民　　國　　94　　年　　6 　　月　　10　　日
                                                      Ｈ
